【裁判字號】    94,重訴,219
【裁判日期】    950111
【裁判案由】    第三人異議之訴
【裁判全文】
臺灣臺南地方法院民事判決             94年度重訴字第219號
原      告  正宏泰混凝土有限公司
法定代理人  甲○○
訴訟代理人  楊偉聖律師
被      告  第一商業銀行股份有限公司
法定代理人  丁○○
訴訟代理人  張天良律師
複代理人    周武旺律師
上列當事人間請求第三人異議之訴事件，經本院於民國94年12月
28日言詞辯論終結，判決如下：
    主      文
原告之訴駁回。
訴訟費用由原告負擔。
    事實及理由
一、本件原告起訴主張：
(一)、訴外人慶泰預拌混凝土有限公司（下稱慶泰公司）因積欠原
    告公司股東巨額債務，原告與慶泰公司乃於民國91年9月19
    日簽訂協議書，約定慶泰公司以其所有之混凝土設備（儲料
    槽、出料機平台）及辦公室作價新台幣（下同）6,000,000
    元讓與原告，並均交付原告，而原告應給付之價金則以慶泰
    公司積欠原告公司股東之債權相抵銷。本院92年度執字第63
    32號強制執行事件，執行法院就原告買受之坐落台南縣永康
    市○○段1159地號土地上之混凝土設備，雖囑託地政機關編
    列為台南縣永康市○○段640、641建號未保存登記建物兩棟
    （下稱系爭640、641建號建物），惟該混凝土設備不具固定
    性、永久性、獨立性，且原告買受該混凝土設備時，系爭64
    0建號建物之水泥基礎及其上鐵皮屋均已破損，頹圮毀壞程
    度已無法遮風避雨，並不具獨立之經濟價值，而系爭641建
    號建物亦僅有水泥儲料槽，其上並無鐵皮屋頂，當時上開混
    凝土設備係屬民法第67條規定之動產，而不屬民法第66條第
    1項規定之定著物，自不能以不動產視之。既然出料機平台
    與儲料槽（系爭640、641建號建物）於慶泰公司讓與原告時
    不能以土地定著物視之，其所有權之移轉，當然於當事人間
    有讓與合意與交付行為，即生效力。易言之，原告於91年9
    月19日簽訂協議書時，即取得該二物之所有權。原告自受讓
    儲料槽及出料機平台等設備後，自行雇工將頹圮之設備搭建
    鐵皮四壁及屋頂，使儲料槽、出料機平台能遮風避雨，而達
    經濟上使用目的，斯時始能認其性質自動產變易為不動產，
    為土地之外獨立之建築物，原告並因原始起造行為而取得其
    所有權。是故，原告因買賣交付而取得該混凝土設備之動產
    所有權，其後又因原始起造行為而取得系爭640、641建號建
    物所有權，則原告自得依強制執行法第15條規定，請求撤銷
    本院92年度執字第6332號強制執行事件，就原告所有系爭64
    0、641建號未保存登記建物兩棟所為之強制執行行為。
(二)、另原告買受之辦公室即坐落台南縣永康市○○段1159地號土
    地及車行段178之1地號土地上之永康市○○段639建號未保
    存登記建物一棟（下稱系爭639建號建物），原告自受讓後
    已在原址經營預拌混凝土營業多年，取得事實上處分權及占
    有，而慶泰公司為系爭639建號建物之讓與人，本應擔保任
    何人對原告不得主張權利之擔保責任，惟其竟怠於行使權利
    ，原告為保全本身權益，爰代位慶泰公司依強制執行法第15
    條規定，請求撤銷本院92年度執字第6332號強制執行事件，
    就系爭639建號未保存登記建物一棟所為之強制執行行為等
    情。
(三)、並聲明：
  1.本院92年度執字第6332號強制執行事件，就原告所有坐落台
    南縣永康市○○段1159號地號土地上之永康市○○段640、
    641建號未保存登記建物兩棟所為之強制執行行為應予撤銷
    。
  2.本院92年度執字第6332號強制執行事件，就原告所有坐落台
    南縣永康市○○段1159號地號土地及車行段178之1地號土地
    上之永康市○○段639建號未保存登記建物一棟所為之強制
    執行行為應予撤銷。
  3.訴訟費用由被告負擔。
二、被告則以：
(一)、系爭639、640、641建號建物均係訴外人慶泰公司原始起造
    ，原告並未依民法第758條規定取得所有權，自無資格本於
    所有權提起本件訴訟。且訴外人慶泰公司為本院92年度執字
    第6332號強制執行事件之債務人，原告亦無由代位慶泰公司
    提起第三人異議之訴之理。
(二)、原告與訴外人慶泰公司間於91年9月19日簽訂之協議書係虛
    偽之買賣，其間並無買賣關係存在，且原告與慶泰公司訂立
    協議書時，原告對慶泰公司未有債權存在，而原告提出21張
    支票，有13張日期尚未屆清償期，依法不得抵銷，該協議書
    並不生效力。又依上開協議書之內容，原告所購買者僅為混
    凝土攪拌設備而已（系爭640、641建號建物），並未包括購
    買辦公室（系爭639建號建物），協議書既有明白表示，自
    不得為與協議書不符之解釋。而系爭640、641建號建物係為
    要攪拌混凝土為目的，繼續附著於特定位置上面，不易移轉
    其所在，應屬於民法第66條第1項規定附著於土地之定著物
    。且若依原告與慶泰公司所定協議書，該設施價值達6,000,
    000元，每棟均係構造二層之龐然大物，並非一般之動產可
    比。再被告主辦人員於83年4月間為慶泰公司欲提高抵押權
    設定金額而至台南縣永康市○○段1159地號土地拍攝現狀時
    ，系爭建物亦同時拍攝在內，當時之系爭建物與現今建物相
    同，其構造、形狀、位置均未變動，原告所謂其有拆除重建
    或增建系爭640、641建號建物乙節，並非事實。縱認原告有
    支出樓板鋼構補強工程及樓梯補強之費用，但補強工程僅係
    將原有設施加以補強而已，並非新建設施，自不得據此主張
    系爭建物為原告所有。設若原告曾修繕或更換輸送帶或鐵皮
    ，亦與系爭建物為何人所有之事無關等語，資為抗辯。
(三)、並聲明：求為判決如主文所示。
三、兩造不爭執之事實：
(一)、本院92年度執字第6332號強制執行事件，被告即債權人執對
    債務人慶泰公司、黃滄彬、黃靜琴、黃敏慧、黃淑雲、黃李
    金里之執行名義（本院92年度重訴字第174號民事判決及判
    決確定證明書，本院92年度聲字第1485號民事裁定及裁定確
    定證明書），對債務人鵬泰營造有限公司、黃靜琴、黃智楨
    、黃滄彬、黃淑雲、黃李金里、李再福、李金禪之執行名義
    （本院92年度訴字第1645號民事判決及判決確定證明書，本
    院93年度聲字第314號民事裁定及裁定確定證明書），及對
    債務人黃滄彬、黃李金里、李再福、李金禪、李松誠即李松
    生之執行名義（本院92年度重訴字第359號民事判決及判決
    確定證明書，本院93年度聲字第344號民事裁定及裁定確定
    證明書），聲請就坐落台南縣永康市○○段1159地號土地上
    之系爭640、641建號未保存登記建物兩棟，及坐落台南縣永
    康市○○段1159地號土地及車行段178之1地號土地上之系爭
    639建號未保存登記建物一棟為強制執行。
(二)、系爭640、641建號未保存登記建物兩棟，關於建材為ＲＣ搭
    建部分係訴外人即債務人慶泰公司原始起造。
(三)、系爭639建號未保存登記建物一棟為不動產，係訴外人即債
    務人慶泰公司原始起造。
(四)、原告與訴外人慶泰公司於91年9月19日簽訂協議書，記載：
    訴外人慶泰公司同意將置於黃滄彬所有坐落台南縣永康市○
    ○段1159地號土地上混凝土攪拌全套設備乙組（包含系爭64
    0、641建號建物）以6,000,000元售與原告，並經點交無訛
    。
    以上事實，有原告提出之協議書影本及本院94年11月9日言
    詞辯論筆錄附卷可稽，且有本院92年度執字第6332 號民事
    執行卷足參，堪信為真實。
四、得心證之理由：
(一)、原告與訴外人慶泰公司於91年9月19日簽訂之協議書，其買
    賣標的是否包含系爭639建號未保存登記建物一棟？上開協
    議書是否為通謀虛偽意思表示之買賣？
  1.依原告與訴外人慶泰公司於91年9月19日簽訂之協議書記載
    ：訴外人慶泰公司同意將置於黃滄彬所有坐落台南縣永康市
    ○○段1159地號土地上混凝土攪拌全套設備乙組以6,000,00
    0元售與原告等語，足知訴外人慶泰公司出賣予原告之標的
    為混凝土攪拌全套設備乙組。茲觀系爭640、641建號建物，
    分別為混凝土之出料機平台、儲料槽等設施；惟參系爭639
    建號建物，其用途為辦公室、宿舍及棧房，有被告提出本院
    92年度執字第6332號執行卷附建物登記第二類謄本、不動產
    估價報告書及照片影本在卷足佐，且為原告所不爭，則系爭
    639建號建物既非屬混凝土攪拌全套設備之物，自難遽認係
    該協議書之買賣標的。況審酌系爭640、641建號建物之價值
    已高達839,729元、4,742,144元，合計為5,581,873元，而
    其價值若再加上其他混凝土攪拌設備之價值，有被告提出之
    本院92年度執字第6332號執行卷附不動產估價報告書及照片
    影本附卷可查，二者合計約已相當於原告及訴外人慶泰公司
    於前揭日簽訂之協議書所約定買賣混凝土攪拌全套設備乙組
    之價金，益徵系爭639建號建物並非協議書之買賣標的物。
    是故，原告主張上開協議書約定之買賣標的，尚包含系爭63
    9建號未保存登記建物一棟云云，委難憑信。
  2.被告雖辯稱：上開協議書為虛偽之買賣云云，然為原告所否
    認，且依被告於本院92年度執字第6332號強制執行事件，於
    93年10月20日提出民事聲請狀所附照片可知：原告確實使用
    系爭640、641建號建物及其他混凝土攪拌設備以經營預拌混
    凝土製造事業，此有本院92年度執字第6332號民事執行卷可
    按，顯見原告與訴外人慶泰公司於前揭日簽訂之協議書，應
    非通謀虛偽意思表示之買賣，否則原告焉能使用系爭640、6
    41建號建物及其他混凝土攪拌設備以經營預拌混凝土製造事
    業？至於買賣價金究由買受人支付或約定以他人間之債權債
    務互抵，係屬私法自治約定抵銷之範疇，尚難憑買賣價金之
    支付方法而遽認原告與訴外人慶泰公司於前揭日簽訂之協議
    書為虛偽之買賣。此外，被告又未另舉其他積極事證以實其
    說，則其前揭辯詞，即非可採。
(二)、原告主張代位訴外人即債務人慶泰公司依強制執行法第15條
    規定，就系爭639建號未保存登記建物，行使足以排除強制
    執行之所有權，而據以請求撤銷本院對該未保存登記建物之
    強制執行行為，有無理由？
  1.按第三人就執行標的物有足以排除強制執行之權利者，得於
    強制執行程序終結前，向執行法院對債權人提起異議之訴；
    強制執行法第15條前段定有明文。所謂就執行標的物有足以
    排除強制執行之權利者，係指對於執行標的物有所有權、典
    權、留置權、質權存在情形之一者而言。次按債務人怠於行
    使其權利時，債權人因保全債權，得以自己之名義，行使其
    權利；民法第242條前段固亦定有明文。
  2.惟承上所述，原告及訴外人慶泰公司於前揭日簽訂之協議書
    ，其買賣標的為含有系爭640、641建號建物之混凝土攪拌全
    套設備乙組，而未及於系爭639建號建物。因之，原告主張
    其就系爭639建號未保存登記建物，得本於買賣關係代位訴
    外人慶泰公司提起第三人異議之訴云云，顯乏所據。又縱認
    上開協議書之買賣標的係包含系爭639建號建物；然查，系
    爭639建號建物係屬未保存登記之不動產，此為兩造所不爭
    ，而依民法第758條規定，不動產物權，依法律行為而取得
    、設定、喪失及變更者，非經登記，不生效力，則系爭639
    建號建物既未移轉登記為原告所有，要難謂原告本於買賣關
    係已取得其所有權。是故，系爭639建號未保存登記建物既
    為原始起造之訴外人慶泰公司所有，迄今並未辦理移轉登記
    與第三人所有，而慶泰公司又係本院92年度執字第6332號強
    制執行事件之債務人，並非第三人，則被告即債權人執對債
    務人慶泰公司等之執行名義（本院92年度重訴字第174號民
    事判決及判決確定證明書，本院92年度聲字第1485號民事裁
    定及裁定確定證明書），對債務人慶泰公司所有之系爭639
    建號未保存登記建物聲請強制執行（本院92年度執字第6332
    號），於法自屬有據。從而，原告主張其本於買賣關係得代
    位訴外人慶泰公司提起第三人異議之訴云云，並不足採。
(三)、原告於91年9月19日簽訂協議書時，系爭640、641建號建物
    之物狀為何？
  1.原告主張其簽訂協議書時，系爭640建號建物只有水泥基礎
    ，其上之鐵皮屋已頹圮毀壞；另641建號建物只有儲料槽，
    其上沒有鐵皮屋頂云云，雖據提出統一發票為憑，且經證人
    乙○○證述：「82年在慶泰公司任職，於91年底轉到正宏泰
    公司。我在兩家公司都是擔任廠長職務」，「（提示執行卷
    附83年4月19日照片，公司廠房是否如此？（告以要旨））
    辦公室旁邊鐵皮屋是操作室（執行卷附上方照片），其鐵皮
    都銹蝕爛掉，水泥柱部分其中一根有被債權人蓄意破壞，正
    宏泰公司有自己請工人，我也有請工人就鐵皮屋的烤漆板部
    分拆除重做，當時鐵皮屋部分是銹蝕部分是被債權人持鐵棒
    毀損，工資是正宏泰公司付的，水泥柱部分有用Ｈ型鋼補強
    。執行卷附下方照片所示水泥鐵皮屋是儲料室，當時屋頂有
    銹損，鐵皮牆面完好，正宏泰公司有僱工將屋頂部分重新全
    部整修換過，整修工程是在91年底到92年初整個完成。當時
    整修新的鐵皮之形狀與顏色與原來差不多」，「（提示執行
    卷附鑑價照片？（告以要旨））這是正宏泰公司整修之後之
    現況的鐵皮屋，鐵皮屋下水泥柱補強之Ｈ型鋼工程款是30多
    萬元，鐵皮搭建的工程款我不清楚，因工人請款直接跟公司
    會計請款，我不知道款項。儲料槽的水泥牆並無整修，與原
    來的相同」等語（見本院94年12月28日言詞辯論筆錄）；然
    查：
  (1)訊之證人丙○○具結證稱：「（你在第一銀行新化分行有任
    職過嗎？執行卷附照片是否為你所拍？（提示執行卷附照片
    ））我83年8月底我從新化分行轉到左營分行，我在新化分
    行負責徵信及不動產鑑估，我有幫慶泰公司鑑估，慶泰公司
    有來抵押借款。照片是我拍的，是在83年4月19日拍攝，當
    時的現況就是如照片這樣」等語（見本院94年12月14日言詞
    辯論筆錄），且有系爭建物83年4月19日現場照片二幀附於
    本院92年度執字第6332號民事執行卷可查，而依上開現場照
    片所示：系爭640、641建號建物於83年4月19之物狀，為定
    著於土地上具有頂蓋、樑柱及牆壁，且具獨立經濟價值之構
    造物。次參本院92年度執字第6332號執行卷附不動產估價報
    告書及照片所示：系爭640、641建號建物於目前之物狀，亦
    為定著於土地上具有頂蓋、樑柱及牆壁，且具獨立經濟價值
    之構造物。再審酌系爭640、641建號建物於83年4月19日及
    目前之物狀、構造、建材、顏色等特徵幾近相同，足見被告
    辯稱：原告所謂有拆除重建系爭640、641建號建物乙節，並
    非事實等語，尚非無據。
  (2)又依原告提出諸多統一發票，記載品名「主體出料機座加強
    鐵架製作」（92年1月）、「鋼構補強工... 補強工程」（9
    3年9月6日）、「... 氣壓罐... 水泥閘門」（93年12月2日
    ）、「雙排鏈條」（93年11月3日）、「側擋輪... 」（93
    年2月26日）、「馬達修理」（92年3月5日）、「樓板後段
    鋼樑補強... 」（93年9月30日）、「樓板鋼構補強工程...
    」（93年9月6日）... 等多項施工項目，有統一發票影本在
    卷足憑，其統一發票之品名無一是如原告所主張其自受讓儲
    料槽及出料機平台等設備後，自行雇工將頹圮之設備搭建鐵
    皮四壁及屋頂，使儲料槽、出料機平台能遮風避雨，達經濟
    上使用目的云云之工程重建項目，其工程項目至多僅有補強
    工程費用之支出，顯見原告前開主張，要難遽採。況衡諸原
    告係以6,000,000元之高價向訴外人慶泰公司購買混凝土攪
    拌全套設備乙組（包含系爭640、641建號建物），倘若上開
    二建物如原告所主張已達頹圮毀壞，喪失經濟上使用目的之
    程度，原告豈有以如此高價向慶泰公司購買之理？是以證人
    乙○○前揭所述系爭640、641建號建物之鐵皮部分有拆除重
    建之證言，尚與常情不符，難謂此部分之證言無附和原告主
    張之情形。又參之證人乙○○為原告之受僱人，其證言並未
    經具結以擔保其真實性及憑信性，亦難期其證言之客觀持平
    。是以徒憑證人乙○○此部分之證言，尚不足為有利於原告
    之認定。
  2.因之，原告主張其簽訂協議書時，系爭640建號建物只有水
    泥基礎，其上之鐵皮屋已頹圮毀壞；另641建號建物只有儲
    料槽，其上沒有鐵皮屋頂云云，尚不足採。被告辯稱：其主
    辦抵押借款之鑑估人員於83年4月19日拍攝之系爭建物與現
    今建物相同，系爭640、641建號建物並未經原告拆除重建等
    語，要屬可信。
(四)、原告買受系爭 640、641 建號未保存登記建物兩棟時，上開
    建物性質上為不動產或動產？原告主張其已取得上開640、6
    41建號建物所有權，為此依強制執行法第15條規定，請求撤
    銷本院對上開未保存登記建物之強制執行行為，有無理由？
  1.按民法第66條第1項所謂定著物，係指非土地之構成部分，
    繼續附著於土地，而達一定經濟上目的，不易移動其所在之
    物而言。所有人於原有建築物之外另行增建者，如增建部分
    與原有建築物無任何可資區別之標識存在，而與之作為一體
    使用者，因不具構造上及使用上之獨立性，自不得獨立為物
    權之客體，原有建築物所有權範圍因而擴張。經查：
  (1)系爭640、641建號建物自訴外人慶泰公司原始起造後，自83
    年4月19日迄今，均為定著於土地上具有頂蓋、樑柱及牆壁
    ，且具獨立經濟價值之構造物，而原告係於91年9月19日向
    訴外人慶泰公司買受之，已如上述，則原告買受之系爭640
    、641建號建物，其性質上屬民法第66條第1項所稱之定著物
    ，而為不動產甚明。
  (2)又查，系爭640、641建號建物並未移轉登記為原告所有，則
    依民法第758條規定，原告即非上開二建物之所有人。而原
    告於購買上開建物後，雖曾雇工補強樓板後段鋼樑、樓板鋼
    構或其他鋼構補強工程（如鐵皮屋下水泥柱補強Ｈ型鋼），
    此有原告提出之建物照片及統一發票在卷足憑，且經證人乙
    ○○證述無誤，惟原告於原有建物之外另行增建之補強工程
    ，已與原有建物作為一體使用，並不具構造上及使用上之獨
    立性，揆諸上開說明，該增建補強部分尚不得獨立為物權之
    客體，而僅屬原有建物所有權範圍之擴張，自仍為原所有權
    之客體。是以系爭640、641建號未保存登記建物之所有人，
    仍為原始起造之訴外人慶泰公司至明。因之，原告主張其因
    買賣交付而取得該混凝土設備之動產所有權，其後又因原始
    起造行為，使該混凝土設備自動產變易為不動產，因而取得
    系爭640、641建號建物所有權云云，要難憑信。
  2.綜上所述，系爭640、641建號未保存登記建物仍為原始起造
    之訴外人慶泰公司所有，原告雖於91年9月19日向訴外人慶
    泰公司買受之，惟其既未依民法第758條規定，辦理系爭640
    、641建號建物所有權之移轉登記，自無從本於買賣關係而
    取得其所有權。是以原告主張其為系爭640、641建號未保存
    登記建物之所有人，並依此提起第三人異議之訴云云，即非
    有據。
(五)、從而，原告依強制執行法第15條規定，請求撤銷本院92年度
    執字第6332號強制執行事件，就坐落台南縣永康市○○段11
    59號地號土地上之系爭640、641建號未保存登記建物兩棟所
    為之強制執行行為；並主張代位訴外人慶泰公司依同法條規
    定，請求撤銷同一強制執行事件，就坐落台南縣永康市○○
    段1159號地號土地及車行段178之1地號土地上之系爭639建
    號未保存登記建物一棟所為之強制執行行為，均非有理，應
    予駁回。
(六)、本件事證已臻明確，兩造其餘攻擊防禦方法及證據資料，經
    審酌後核與本件判決結果不生影響，爰不一一論述，併此敘
    明。
五、結論：原告之訴為無理由，依民事訴訟法第78條，判決如主
    文。
中    華    民    國     95    年    1   月    11    日
                  民事第三庭    法  官  張季芬
以上正本係照原本作成。
如對本判決上訴，須於判決送達後20日內向本院提出上訴狀。
中    華    民    國     95    年    1   月    11    日
                                書記官  陳玉果


司法院資訊處製作；財團法人民間司法改革基金會備份。
